臺灣士林地方法院刑事判決
111年度審金訴字第362號
公  訴  人  臺灣士林地方檢察署檢察官
被      告  陳奕廷



上列被告因詐欺案件，經檢察官提起公訴（110年度偵字第7290
號），被告於本院準備程序中就被訴事實為有罪之陳述，經本院
合議庭裁定由受命法官獨任改行簡式審判程序審理，並判決如下
：
    主  文
陳奕廷犯如附表二「宣告罪刑」欄所示之罪，各處如附表二「宣
告罪刑」欄所示之刑。應執行有期徒刑壹年貳月，併科罰金新臺
幣陸仟元，罰金如易服勞役，以新臺幣壹仟元折算壹日。
未扣案之犯罪所得新臺幣捌仟元沒收，於全部或一部不能沒收或
不宜執行沒收時，追徵其價額。
    犯罪事實
一、陳奕廷（暱稱「韋德」）透過網路求職結識真實姓名年籍不
    詳、通訊軟體暱稱「景俞」之人，並因而加入「景俞」、簡
    子翔（暱稱「傑森」，業經本院以110年度訴字第153號判決
    判處罪刑確定）等成年人與其他不詳詐欺集團成員所組成之
    詐欺集團（下稱本案詐欺集團），擔任提領車手，而與「景
    俞」、簡子翔及其他不詳詐欺集團成員共同意圖為自己不法
    之所有，基於3人以上共同詐欺取財及掩飾、隱匿特定犯罪
    所得來源及去向之洗錢之犯意聯絡，先由簡子翔將不詳方式
    取得之第一商業銀行第00000000000號帳戶(下稱本案帳戶)
    提款卡、密碼交予陳奕廷，待本案詐欺集團成員分別於附表
    一所示時間，詐騙如附表一所示林祐阡、陳佩筠，致其等陷
    於錯誤，分別依指示將款項匯入本案帳戶後（詐騙時間、方
    式、匯款時間、金額均見附表一），簡子翔再依「景俞」指
    示就近監控把風，並由陳奕廷持本案帳戶提款卡提領款項後
    （提領時間、金額均見附表一），將之交予簡子翔而上繳至
    本案詐欺集團，以此方式掩飾、隱匿該等詐欺款項之來源及
    去向，陳奕廷因此取得當日新臺幣（下同）8,000元之報酬
    。嗣附表一所示林祐阡、陳佩筠均發覺受騙而報警處理，經
    警調閱監視錄影畫面，始循線查悉上情。　
二、案經林祐阡、陳佩筠訴由臺北市政府警察局大同分局報告臺
    灣士林地方檢察署檢察官偵查後起訴。
    理  由
壹、程序部分
    本案被告陳奕廷所犯者為刑事訴訟法第273條之1第1項所定
    死刑、無期徒刑、最輕本刑為3年以上有期徒刑以外之罪，
    且非高等法院管轄之第一審案件，而被告就被訴事實為有罪
    之陳述，經告知簡式審判程序之旨，並聽取被告及檢察官之
    意見後，本院合議庭裁定由受命法官獨任改行簡式審判程序
    ，是本案之證據調查，依刑事訴訟法第273條之2規定，不受
    同法第159條第1項、第161條之2、第161條之3、第163條之1
    及第164條至第170條等規定之限制，合先敘明。
貳、實體部分
一、本院查：
  ㈠上開犯罪事實業據被告陳奕廷於警詢、偵訊、本院準備程序
    及審理時坦承不諱（見偵卷第17頁至第26頁、第289頁至第2
    93頁、本院卷第42頁至第43頁、第50頁至第52頁），且有證
    人即告訴人林祐阡、陳佩筠、證人簡子翔之證詞（見偵卷第
    95頁至第105頁、第161頁至第162頁、第173頁至第175頁）
    ，以及臺北市政府警察局大同分局搜索扣押筆錄、偵辦詐欺
    車手提領監視器擷取圖、簡子翔與本案詐欺集團成員對話紀
    錄擷圖、犯罪事實一覽表、本案帳戶存款交易明細表、提領
    熱點明細、指認犯罪嫌疑人紀錄表、新北市政府警察局淡水
    分局三芝分駐所、彰化縣警察局北斗分局田尾分駐所受理詐
    騙帳戶通報警示簡便格式表、受理各類案件紀錄表、受理刑
    事案件報案三聯單、金融機構聯防機制通報單、內政部警政
    署反詐騙諮詢專線紀錄表、告訴人林祐阡提出之網路銀行轉
    帳交易紀錄截圖、中國信託銀行自動櫃員機交易明細表影本
    、告訴人陳佩筠提出之中國信託銀行自動櫃員機交易明細表
    影本、LINE對話紀錄截圖等附卷可稽（見偵卷第37頁至第50
    頁、第85頁至第94頁、第123頁至第126頁、第131頁至第133
    頁、第158頁至第160頁、第166頁至第169頁、第177頁至第1
    79頁、第183頁至第189頁、第197頁至第198頁、第243頁至
    第245頁），足認被告上開任意性自白應與事實相符，堪予
    採信。
  ㈡按共同正犯之行為人已形成一個犯罪共同體，彼此相互利用
    ，並以其行為互為補充，以完成共同之犯罪目的。故其所實
    行之行為，非僅就自己實行之行為負其責任，並在犯意聯絡
    之範圍內，對於其他共同正犯所實行之行為，亦應共同負責
    。且共同正犯之意思聯絡，不限於事前有所協議，其於行為
    當時，基於相互之認識，以共同犯罪之意思參與者，亦無礙
    於共同正犯之成立（最高法院73年台上字第1886號判決先例
    、100 年度台上字第5925號判決意旨參照）。尤其在行為人
    係複數之情況下，倘於事前或事中預見其結果，猶出於默示
    之犯意聯絡，分工合作，終致結果發生，即應就犯罪之全部
    結果，共同負責。換言之，數行為人基於對被害人為犯罪行
    為之犯意聯絡，於該行為實行之前或行為之際，若在主觀上
    已預見自己或共同正犯可能之犯罪行為有足以發生犯罪結果
    之危險性存在，卻仍容認、默許共同正犯為之而不違背其本
    意者，則均屬故意之範圍。查現今詐欺犯罪型態，自招攬人
    員提供帳戶、擔任車手、把風工作、撥打電話實施詐欺、推
    由擔任車手之成員取贓分贓等階段，乃需多人縝密分工方能
    完成之集團性犯罪。本案雖無證據證明被告直接對附表一所
    示告訴人林祐阡、陳佩筠施用詐術，然被告、簡子翔既依「
    景俞」指示分別從事持提款卡提領款項、監控把風等任務，
    待被告順利領得詐欺款項，再交予簡子翔輾轉上繳至本案詐
    欺集團，使本案詐欺集團得以完成詐欺取財、洗錢等犯行，
    且確保獲得不法利潤，顯係與其他集團成員彼此分工，在合
    同意思範圍內，各自分擔犯罪行為之一部，並相互利用他人
    之行為，以達遂行犯罪之目的。又被告上開行為係完成本案
    詐欺集團所為詐欺取財、洗錢犯行不可或缺之關鍵行為，而
    已參與實施詐欺取財、洗錢犯行之構成要件，則被告自應對
    各該參與之不法犯行及結果共同負責。
  ㈢綜上，本案事證明確，被告上開犯行洵堪認定，均應依法論
    科。
二、論罪科刑：
  ㈠核被告陳奕廷於附表一編號1、2所為，均係犯刑法第339條之
    4第1項第2款之三人以上共同詐欺取財罪及洗錢防制法第2 
    條第2款、第14條第1項之一般洗錢罪。被告與「景俞」、簡
    子翔及本案詐欺集團其他成員間，就上開犯行，均有犯意聯
    絡及行為分擔，均應論以共同正犯。
  ㈡被告於附表一編號1、2所為，均係以一行為同時觸犯三人以
    上共同詐欺取財罪及一般洗錢罪，為想像競合犯，均應依刑
    法第55條規定，從較重之三人以上共同詐欺取財罪處斷。
  ㈢被告於附表一編號1、2所為數犯行，犯意各別，行為互殊，
    應予分論併罰。
  ㈣按洗錢防制法第16條第2項規定：「犯前2條之罪，在偵查或
    審判中自白者，減輕其刑」；另按想像競合犯之處斷刑，本
    質上係「刑之合併」，其所謂從一重處斷，乃將想像競合犯
    組成之評價上數罪，合併為科刑一罪，其所對應之刑罰，亦
    合併其評價上數罪之數法定刑，而為一個處斷刑。易言之，
    想像競合犯侵害數法益者皆成立犯罪，論罪時必須輕、重罪
    併舉論述，同時宣告所犯各罪名，包括各罪有無加重、減免
    其刑之情形，亦應說明論列，量刑時併衡酌輕罪部分量刑事
    由，評價始為充足，然後依刑法第55條前段規定「從一重處
    斷」，非謂對於其餘各罪可置而不論。因此，法院決定處斷
    刑時，雖以其中最重罪名之法定刑，做為裁量之準據，惟於
    裁量其輕重時，仍應將輕罪合併評價在內（最高法院108年
    度台上字第4405號、第4408號判決意旨參照）。查被告於偵
    查、本院準備程序、審理時均自白前開一般洗錢犯行，依上
    開規定原應減輕其刑，惟被告於本案所為之一般洗錢罪均屬
    想像競合犯中之輕罪，揆諸前開說明，就被告此部分想像競
    合輕罪得減刑部分，爰均依刑法第57條規定，於量刑時一併
    衡酌。
  ㈤公訴意旨固主張被告本案犯行應論以累犯，然並未就被告構
    成累犯之事實及應加重其刑之事項具體指出相關證明方法，
    是參酌最高法院110年度台上大字第5660號裁定意旨，本院
    尚毋庸依職權調查並為相關之認定，爰僅將被告之前科紀錄
    列入刑法第57條第5款「犯罪行為人之品行」之量刑審酌事
    由，附此敘明。
　㈥爰以行為人責任為基礎，審酌被告正值青壯，不思循正當途
    徑賺取所需，竟加入本案詐欺集團擔任領款車手而為前開犯
    行，顯然漠視他人財產權，不僅造成告訴人等之財產損失，
    更製造金流之斷點，影響財產交易秩序，徒增檢警機關追查
    集團上游成員真實身分之難度，犯罪所生危害非輕，實屬不
    該，所為應予非難。惟念被告犯後坦承犯行，態度尚可，並
    考量其前因詐欺案件，經臺灣橋頭地方法院以106年度簡字
    第1154號判決判處有期徒刑2月確定，於106年12月31日執行
    完畢之前科素行，有臺灣高等法院被告前案紀錄表存卷可參
    、犯罪動機、目的、手段、於本案詐欺集團之分工及參與情
    節、所得利益、迄未賠償告訴人等之損失、洗錢部分均符合
    洗錢防制法第16條第2項減刑要件等情，兼衡被告自陳高職
    畢業之教育智識程度、未婚、入監前從事鷹架工程之家庭生
    活經濟狀況等一切情狀，分別量處如附表二編號1、2「宣告
    罪刑」欄所示之刑，並均諭知罰金易服勞役之折算標準。復
    衡酌本案各次犯行時間相近、罪質相同等情，定其應執行刑
    及諭知罰金易服勞役之折算標準如主文所示。
三、沒收：
  ㈠按犯罪所得，屬於犯罪行為人者，沒收之；於全部或一部不
    能沒收或不宜執行沒收時，追徵其價額；犯罪所得已實際合
    法發還被害人者，不予宣告沒收或追徵，刑法第38條之1第1
    項前段、第3項、第5項分別定有明文。次按「任何人都不得
    保有犯罪所得」為普世基本法律原則，犯罪所得之沒收、追
    繳或追徵，在於剝奪犯罪行為人之實際犯罪所得（原物或其
    替代價值利益），使其不能坐享犯罪之成果，以杜絕犯罪誘
    因，可謂對抗、防止經濟、貪瀆犯罪之重要刑事措施，性質
    上屬類似不當得利之衡平措施，著重所受利得之剝奪。然苟
    無犯罪所得，自不生利得剝奪之問題，固不待言，至二人以
    上共同犯罪，關於犯罪所得之沒收、追繳或追徵，應就各人
    所分得者為之。又所謂各人「所分得」，係指各人「對犯罪
    所得有事實上之處分權限」，法院應視具體個案之實際情形
    而為認定；倘若共同正犯各成員內部間，對於不法利得分配
    明確時，固應依各人實際分配所得沒收。至於共同正犯各成
    員有無犯罪所得、所得數額，係關於沒收、追繳或追徵標的
    犯罪所得範圍之認定，固非屬犯罪事實有無之認定，並不適
    用「嚴格證明法則」，無須證明至毫無合理懷疑之確信程度
    ，應由事實審法院綜合卷證資料，依自由證明程序釋明其合
    理之依據以認定之（最高法院104年8月11日104年度第13次
    刑事庭會議決議、最高法院104年度台上字第3937號判決意
    旨參照）。
　㈡被告陳奕廷於附表一編號1、2所示之109年12月13日提領數筆
    詐欺款項後，取得當日之8,000元報酬，為其犯罪所得，業
    據被告陳明在卷（見本院卷第43頁），既未扣案，亦未實際
    發還告訴人林祐阡、陳佩筠，且查無過苛調節之情形，自應
    依刑法第38條之1第1項前段、第3項之規定宣告沒收，並於
    全部或一部不能沒收或不宜執行沒收時，追徵其價額。
  ㈢再按犯洗錢防制法第14條之罪，其所移轉、變更、掩飾、隱
    匿、收受、取得、持有、使用之財物或財產上利益，沒收之
    ，洗錢防制法第18條第1項前段定有明文。關於犯罪行為人
    犯洗錢防制法第14條之罪，其所掩飾、隱匿之財物本身僅為
    洗錢之標的，難認係供洗錢所用之物，故洗錢行為之標的除
    非屬於前置犯罪之不法所得，而得於前置犯罪中予以沒收者
    外，既非本案洗錢犯罪之工具及產物，亦非洗錢犯罪所得，
    尤非違禁物，尚無從依刑法沒收規定予以宣告沒收，自應依
    上開第18條第1項前段規定予以宣告沒收。且此規定係採義
    務沒收主義，祇要合於前述規定，法院即應為相關沒收之諭
    知，然該洗錢行為之標的是否限於行為人者始得宣告沒收，
    法無明文，是從有利於被告之認定，倘法條並未規定「不問
    屬於犯罪行為人與否均沒收」時，自仍以屬於被告所有者為
    限，始應予沒收。查被告交予簡子翔上繳至本案詐欺集團之
    詐欺款項，為洗錢之標的，既非被告所有，被告亦無事實上
    之處分權限，依據上開說明，自無從依洗錢防制法第18條第
    1項前段規定宣告沒收或追徵，併此敘明。
據上論斷，應依刑事訴訟法第273條之1第1項、第299條第1項前
段，洗錢防制法第14條第1項，刑法第11條前段、第28條、第339
 條之4第1項第2款、第55條、第42條第3項、第51條第5款、第7
款、第38條之1第1項前段、第3項，刑法施行法第1條之1第1項，
判決如主文。
本案經檢察官李美金提起公訴，檢察官周禹境到庭執行職務。
中　　華　　民　　國　　111 　年　　6 　　月　　23　　日
                  刑事第九庭法  官  蘇怡文
以上正本證明與原本無異。 
因疫情而遲誤不變期間，得向法院聲請回復原狀。
如不服本判決應於收受送達後20日內向本院提出上訴書狀，並應
敘述具體理由。其未敘述上訴理由者，應於上訴期間屆滿後20日
內向本院補提理由書（均須按他造當事人之人數附繕本）「切勿
逕送上級法院」。
                            書記官  林孟君  
中　　華　　民　　國　　111 　年　　6 　　月　　23　　日
附錄本案論罪科刑法條全文：
洗錢防制法第2條
本法所稱洗錢，指下列行為：
一、意圖掩飾或隱匿特定犯罪所得來源，或使他人逃避刑事追訴
    ，而移轉或變更特定犯罪所得。
二、掩飾或隱匿特定犯罪所得之本質、來源、去向、所在、所有
    權、處分權或其他權益者。
三、收受、持有或使用他人之特定犯罪所得。

洗錢防制法第14條
有第2 條各款所列洗錢行為者，處7 年以下有期徒刑，併科新臺
幣5 百萬元以下罰金。
前項之未遂犯罰之。
前二項情形，不得科以超過其特定犯罪所定最重本刑之刑。

中華民國刑法第339條之4
犯第339條詐欺罪而有下列情形之一者，處1年以上7年以下有期
徒刑，得併科1百萬元以下罰金：
一、冒用政府機關或公務員名義犯之。
二、三人以上共同犯之。
三、以廣播電視、電子通訊、網際網路或其他媒體等傳播工具，
    對公眾散布而犯之。
前項之未遂犯罰之。

附表一
編號 被害人/告訴人 詐騙時間、方式 匯款時間、金額（新臺幣） 提領時間、地點及金額（新臺幣）  1 告訴人 林祐阡 本案詐欺集團成員於109年12月13日19時43分許，撥打電話予林祐阡佯稱其先前購買口罩有被多扣款，需以ATM操作云云，致林祐阡陷於錯誤，依指示於右列時間分別轉帳。 ①109年12月13日20時12分許，以網路銀行轉帳1萬2,005元（起訴書誤載為1萬2,000元）。 ②109年12月13日20時25分許，以自動櫃員機轉帳6,010元。 陳奕廷於109年12月13日20時24分許，在臺北市○○區○○○路00號之全家便利商店京鋒店提領提領1萬2,000元（提領畫面見偵卷第39頁）。     ２ 告訴人 陳佩筠 本案詐欺集團成員於109年12月13日19時16分許，撥打電話予陳佩筠佯稱其先前購買狗食，因訂購錯誤，需操作ATM退訂云云，致陳佩筠陷於錯誤，依指示於右列時間轉帳。 109年12月13日20時40分許，以自動櫃員機轉帳2萬4,985元。 陳奕廷於109年12月13日20時44分至46分許，在臺北市○○區○○○路00號之富邦商業銀行建成分行提領2萬元、4,000元、1,000元（提領畫面見偵卷第40頁至第41頁）。  

附表二
編號 犯罪事實 宣告罪刑 1 即附表一編號1  陳奕廷犯三人以上共同詐欺取財罪，處有期徒刑壹年，併科罰金新臺幣伍仟元，罰金如易服勞役，以新臺幣壹仟元折算壹日。 2 即附表一編號2 陳奕廷犯三人以上共同詐欺取財罪，處有期徒刑壹年，併科罰金新臺幣伍仟元，罰金如易服勞役，以新臺幣壹仟元折算壹日。